臺灣高等法院刑事判決　　　　　　　　100年度選上訴字第9號
上　訴　人
即　被　告　賴素玲
　　　　　　潘振興
共　　　同
選任辯護人　林火炎律師
　　　　　　葛睿驎律師
上列上訴人因違反選舉罷免法案件，不服臺灣宜蘭地方法院99年
度選訴字第12號，中華民國99年12月22日第一審判決（起訴案號
：臺灣宜蘭地方法院檢察署99年度選偵字第34號、第45號），提
起上訴，本院判決如下：
    主  文
原判決關於賴素玲、潘振興部分均撤銷。
賴素玲共同對於有投票權之人，交付賄賂，而約其投票權為一定
之行使，處有期徒刑貳年，褫奪公權參年。緩刑伍年，並應於緩
刑期間向公庫支付新臺幣壹佰萬元。
潘振興共同對於有投票權之人，交付賄賂，而約其投票權為一定
之行使，處有期徒刑壹年捌月，褫奪公權參年。緩刑肆年，並應
於緩刑期間，向公庫支付新臺幣肆拾萬元。
    事  實
一、賴素玲係無法證明知情之宜蘭縣第19屆蘇澳鎮鎮民代表第一
    選區候選人吳慶賢之大嫂，為期吳慶賢得以順利當選，竟與
    潘振興共同基於反覆對於有投票權人行求、期約、交付賄賂
    之單一犯意聯絡，由賴素玲授意而推由潘振興為下列行為：
  (一)潘振興於民國99年 5月間，前往有投票權之史柴志菁（涉嫌
    投票受賄罪部分，另由檢察官為不起訴處分）位於宜蘭縣蘇
    澳鎮○○路94之19號住處，並請史柴志菁及其亦具有投票權
    之夫史金山於本次選舉投票支持吳慶賢，且表示將會給付金
    錢而行求之，惟史柴志菁及史金山均未表示允諾之意。
  (二)潘振興於99年 5月間，至有投票權之陳鴻霖（涉嫌投票受賄
    罪部分，另由檢察官為不起訴處分）位於宜蘭縣南澳鄉碧侯
    村經營之卡拉ＯＫ，對陳鴻霖表明希望本次選舉得以支持吳
    慶賢，並表示將以每票新臺幣（下同） 2千元之代價尋求支
    持，然陳鴻霖於斯時即無收受上開賄賂之意，然亦未對潘振
    興明示拒絕，嗣於99年 6月10日晚間，潘振興以其所持用門
    號0000000000號行動電話撥打至陳鴻霖所持用之0000000000
    號行動電話，並於電話中告知陳鴻霖前去找「阿凱老婆拿」
    ，而該阿凱老婆即為賴素玲。陳鴻霖便於當天晚間前往賴素
    玲開設於宜蘭縣蘇澳鎮○○路 ○段290 號之機車行，欲向賴
    素玲拿取行賄款項，惟因賴素玲向陳鴻霖表示賄選查緝風聲
    甚緊，要求陳鴻霖於翌日晚間再前來取款，陳鴻霖即於99年
    6 月11日晚間10時許再行前往上處，賴素玲即當場詢問陳鴻
    霖有幾票，陳鴻霖便告以有其本身及其父陳振南共 2票，賴
    素玲即將 4千元交予陳鴻霖，約使陳鴻霖投票支持吳慶賢，
    並要陳鴻霖約使陳振南投票支持吳慶賢，吳慶賢、潘振興及
    賴素玲即以此方式對有投票權之人交付賄賂。
  (三)潘振興於99年 5月間，詢問無投票權之張憲明（業經原審判
    決確定）親人有幾人有投票權，並表明係為吳慶賢拉票，張
    憲明即告以其母游秀英（業經原審判決確定）位於宜蘭縣蘇
    澳鎮○○○路 6號戶內共有游秀英及胞兄張文科、胞弟張健
    豐與弟媳高心婷（涉嫌投票受賄罪部分，均另由檢察官為不
    起訴處分）有投票權，潘振興便請託張憲明代為確認該 4人
    是否前往投票，且屆時將予以補貼車馬費，張憲明竟即與吳
    慶賢、潘振興、賴素玲共同基於對於有投票權人交付賄賂之
    犯意聯絡，於99年 6月初，張憲明經確認後即對潘振興表示
    游秀英、張健豐、高心婷會前往投票，嗣於99年6月9日晚間
    ，潘振興以其所持用門號0000000000號行動電話撥打至張憲
    明所持用之0000000000號行動電話，並於電話中告知張憲明
    前去找「阿凱老婆」。張憲明便於99年6月11日傍晚5、6 時
    許，前往賴素玲所開設之機車行，並由賴素玲交付賄款 6千
    元予張憲明。張憲明取得該 6千元後，便交付該賄賂予游秀
    英，且約使游秀英投票支持吳慶賢，游秀英竟基於投票受賄
    之犯意加以收受，張憲明並請游秀英將 4千元轉交予張健豐
    、高心婷，約使張健豐、高心婷投票支持吳慶賢，游秀英亦
    基於預備行賄之犯意而收受。
二、案經法務部調查局宜蘭縣調查站報請臺灣宜蘭地方法院檢察
    署檢察官偵查起訴。
    理  由
壹、程序方面：
    按被告以外之人於審判外之言詞或書面陳述，除法律有規定
    者外，不得作為證據；又被告以外之人於審判外之陳述，雖
    不符合同法第一百五十九條之一至第一百五十九條之四之規
    定，但經當事人於審判程序同意作為證據，法院審酌該言詞
    陳述或書面陳述作成時之情況，認為適當者，亦得為證據。
    當事人、代理人或辯護人於法院調查證據時，知有第一百五
    十九條第一項不得為證據之情形，而未於言詞辯論終結前聲
    明異議者，視為有前項之同意，刑事訴訟法第一百五十九條
    第一項及第一百五十九條之五分別定有明文。本判決下列所
    引用之各該被告以外之人於審判外之陳述（包含書面陳述）
    ，雖屬傳聞證據，惟當事人於本院審判期日中表示同意作為
    證據方法而不予爭執，本院審酌上開證據資料製作時之情況
    ，尚無違法不當及證明力明顯過低之瑕疵，亦認為以之作為
    證據應屬適當。揆諸前開規定，爰依刑事訴訟法第一百五十
    九條之五規定，認前揭證據資料均有證據能力，先予敘明。
貳、實體方面：
一、訊據上訴人即被告賴素玲、潘振興對於上揭犯罪事實，於本
    院審理時均坦認不諱（詳本院卷第57頁反面、76頁反面），
    且：
  (一)上開被告賴素玲、潘振興之自白，核與同案被告張憲明、游
    秀英、證人史柴志菁、陳鴻霖、張建豐、高心婷、李永春、
    史金山分別於調查站、偵查中及原審之陳述及證述相符（詳
    警卷第27至39頁，選他字第18號卷第27至29、31至33、37至
    42、48至62、123至125、128至133、175至180頁，原審卷第
    162至168頁），且有通訊監察譯文（警卷第18至26頁）、99
    年度鄉鎮市民代表選舉候選人登記冊、選區劃分、名額及最
    高競選經費一覽表在卷可稽（見選他字第18號卷第151至152
    頁），復有陳鴻霖所收受之賄款 4千元扣案可資參佐（見原
    審卷第15頁），是被告賴素玲、潘振興上開任意性自白與事
    實相符，堪以採信。
  (二)又被告賴素玲、潘振興均於本院審理時辯稱：與吳慶賢沒有
    犯意聯絡等語（詳本院卷第五七頁反面）。經查：被告賴素
    玲、潘振興於調查站詢問時、偵查中及原審審理時，均未提
    及本件賄選案件與吳慶賢有關等語（詳選他字第18號卷第83
    至86、98至100、103、105至109、112頁，原審卷第202至21
    1 頁）；且證人史柴志菁、陳鴻霖、張建豐、高心婷、李永
    春、史金山分別於調查站、偵查中及原審之陳述及證述亦未
    提及吳慶賢有參與買票過程；再依通訊監察作業報告表，被
    告潘振興與吳慶賢的對話中，縱於99年 5月22日之通訊監察
    譯文所示，吳慶賢以0000000000號行動電話與被告潘振興00
    00000000號行動電話通聯內容「B（指吳慶賢）：喂。A（指
    被告潘振興）：你好。 B：小黑，建國路那個丫頭（指證人
    史柴志菁），你有跟他講了嗎？A：有啊。B：有喔，好、好
    。那我等一下去跟他講一下。A：「阿胖」那個嗎？B：不是
    。是建國路裡面那個。A：在悟饕上班那個。B：坐輪椅那個
    。A：悟饕上班。B：沒，他哪有在悟饕上班。很愛打牌的。
    A：是喔。B：丫頭啊，跛腳，女生。他們夫妻 2個，隔壁間
    還3、4個。建國路。A：那還沒去。 B：等下我去幫你講。A
    ：好、好。」等語（詳警卷第18頁），可知吳慶賢於99年 5
    月間要求被告潘振興向證人史柴志菁拉票，然該內容中並未
    提及與行賄相關之曖昧字眼，且吳慶賢本身為鎮民代表候選
    人，是吳慶賢要求被告潘振興去向證人史柴志菁拉票之情，
    與常理尚無違背，又無其他積極證據可證吳慶賢確實授益被
    告賴素玲、潘振興為其進行賄選行為，自難率認吳慶賢與被
    告賴素玲、潘振興有共同對於有投票權人行求、期約、交付
    賄賂犯意聯絡。
  (三)綜上，本件事證明確，被告二人之上述犯行，堪以認定，自
    應依法論科。
二、按投票行賄罪之處罰分別規定於刑法第 144條及公職人員選
    舉罷免法第99條第1項，而公職人員選舉罷免法第99條第1項
    ，為刑法第 144條之特別法，依特別法優先適用於普通法之
    原則，應優先適用公職人員選舉罷免法之規定。次按公職人
    員選舉罷免法第 99條第1項之行求、期約、交付係屬階段行
    為，其行求賄選階段，屬行賄者單方意思表示行為，不以相
    對人允諾為必要；而交付賄選階段，除行賄者有實施交付賄
    賂行為外，因對收受賄賂者，刑法第 143條有投票受賄罪之
    處罰規定，二者乃必要共犯中之對向犯，以 2個以上之行為
    者，彼此相互對立之意思經合致而成立犯罪，雖不以收受者
    確已承諾，或進而為一定投票權之行使為必要，仍須於行賄
    人交付賄賂或其他不正利益時，受交付之相對人對其交付之
    目的已然認識而予收受，其交付賄賂或其他不正利益之犯行
    始克成立，行賄者始成立交付賄賂罪，否則尚屬期約或行求
    之階段（參最高法院93年度臺上字第2672號判決要旨）。故
    核被告賴素玲、潘振興就犯罪事實一、(一)所為，均係犯公職
    人員選舉罷免法第99條第 1項之行求賄賂罪；被告賴素玲、
    潘振興就犯罪事實一、(二)所為，及被告賴素玲、潘振興就犯
    罪事實一、(三)所為，均係犯公職人員選舉罷免法第99條第 1
    項之交付賄賂罪。被告賴素玲、潘振興就犯罪事實一、(一)(二)
    之犯行間，有犯意之聯絡及行為之分擔，均為共同正犯。被
    告賴素玲、潘振興及同案被告張憲明就犯罪事實一、(三)之犯
    行間，有犯意之聯絡及行為之分擔，均為共同正犯。次按公
    職人員選舉罷免法第99條第 1項之對有投票權人交付賄賂或
    不正利益罪之賄選行為，乃行為人基於使候選人當選之目的
    ，反覆向多數人行求、期約或交付賄賂或預備交付賄賂或其
    他不正利益，約定不行使投票權或為投票權一定之行使，是
    對有投票權人交付賄賂或其他不正利益之犯行，於構成要件
    類型上，本質上具有反覆、延續之行為特徵，持續多次對有
    投票權人交付賄賂或其他不正利益為此類犯罪行為之典型或
    常態，於刑法評價上應屬集合犯，以一罪論處（參最高法院
    96年度台上字第1133號判決、臺灣高等法院95年5月4日法律
    座談會）。故被告賴素玲、潘振興先後對有投票權之史柴志
    菁、陳鴻霖、游秀英等人行求賄賂或交付賄賂而約其等投票
    權為一定行使之犯行，應僅論以一罪。又被告賴素玲、潘振
    興行求賄賂之行為，係交付賄賂之前階行為，為交付賄賂之
    行為所吸收，均不另論罪。查被告潘振興已於偵查中自白前
    開交付賄賂買票犯行之事實，應依公職人員選舉罷免法第99
    條第 5項前段規定，減輕其刑。又被告賴素玲雖於調查站及
    偵查中未自白犯罪，無法適用公職人員選舉罷免法第99條第
    5 項後段之減刑規定，然其於本院審理時已坦承犯行，且經
    審酌全案情節，本院認被告賴素玲倘處以上開罪名最輕本刑
    3 年有期徒刑，猶嫌過重，顯為情輕法重，客觀情狀足以引
    起一般人之同情，足堪憫恕，爰依刑法第59條之規定減輕其
    刑。
三、原審就被告賴素玲、潘振興犯行據以論科，固非無見。惟：
    (一)原審認被告賴素玲、潘振興與吳慶賢具有共同對於有投票
    權人行求、期約、交付賄賂之犯意聯絡，似嫌速斷，業如上
    述，尚有未洽；(二)原審認被告賴素玲已於偵查中自白前開交
    付賄賂買票犯行之事實，得依公職人員選舉罷免法第99條第
    5項前段規定，減輕其刑（詳原審判決第9頁倒數第6至8行）
    ，然與卷載筆錄資料記載內容有違，自有未合。被告賴素玲
    、潘振興以否認與吳慶賢具有共同犯意聯絡為由上訴，指摘
    原審判決不當，為有理由，自應由本院就被告賴素玲、潘振
    興部分予以撤銷改判。爰審酌選舉乃民主政治最重要之表徵
    ，而賄選為嚴重破壞民主機制之正常運作及選舉公平性之主
    要根源，被告等人不知守法維護乾淨選舉之公正性，明知賄
    選對民主政治最珍貴之選舉制度所造成嚴重破壞性，竟輕忽
    法紀，而為賄選之行為，嚴重妨害選舉之公正性，及其犯罪
    之動機、手段、素行，惟念被告潘振興於偵查、審理中均坦
    認犯行、被告賴素玲於原審及本院審理中坦認犯行，態度尚
    佳等一切情狀，分別量處如主文第2、3項所示之刑。又被告
    賴素玲、潘振興所犯之公職人員選舉罷免法第99條第 1項之
    交付賄賂罪，既經宣告有期徒刑之刑，均應依公職人員選舉
    罷免法第113條第3項之規定，併予各宣告褫奪公權 3年。再
    按公職人員選舉罷免法第99條第 3項固規定：「預備或用以
    行求期約或交付之賄賂，不問屬於犯人與否，沒收之。」，
    但如其賄賂已交付予有投票權之人收受，因收受者係犯刑法
    第 143條第1項之投票受賄罪，其收受之賄賂應依同法條第2
    項之規定沒收之，如全部或一部不能沒收時，追徵其價額，
    故犯投票行賄罪者，其已交付之賄賂，應依刑法第143條第2
    項之規定，於其對向共犯所犯投票受賄罪之從刑宣告追徵、
    沒收，不得再依上開規定沒收。其對向共犯所犯刑法第 143
    條第1項之投票受賄罪，倘經檢察官依刑事訴訟法第253條規
    定，為職權不起訴處分；或依同法第253條之1規定，為緩起
    訴處分，上揭已交付予對向共犯之賄賂，亦應由檢察官依同
    法第259條之1規定，聲請法院對該對向共犯宣告沒收，仍不
    得依公職人員選舉罷免法第99條第 3項規定，對犯投票行賄
    罪或預備犯投票行賄罪之被告宣告沒收，最高法院96年度台
    上字第615號、95年度台上字第4995號、95年度台上字第240
    7 號、93年度台上字第5728號著有判決可資參照，是被告交
    付予證人陳鴻霖之買票賄款 4千元，爰不另為沒收之諭知。
    末按被告賴素玲、潘振興前未曾因故意犯罪受有期徒刑以上
    刑之宣告，素行尚佳，有臺灣高等法院被告前案紀錄表各一
    紙在卷可稽（見本院卷第47至49頁），其 2人犯後復能於偵
    查或本院審理時坦認犯行，態度良好，深具悔意，其僅因一
    時失慮，致罹刑典，經此偵、審教訓後，應知所警惕，信無
    再犯之虞，爰依刑法第74條第1項第1款規定，各宣告緩刑如
    主文第2、3項所示，以啟自新。惟審酌被告 2人上揭所為乃
    危害民主政治之選舉公平性，雖未造成鉅大侵害，然為促使
    其日後得以知曉尊重法治之觀念，及被告 2人於本院審理時
    同意捐款之情（詳本院卷第77頁），本院認除上揭緩刑宣告
    外，另有賦予被告2人一定負擔之必要，是斟酌被告2人因守
    法觀念薄弱而觸法，為確保其能記取教訓，依刑法第74條第
    2項第4款，各命其向公庫捐款如主文第2、3項所示，以發揮
    附條件緩刑制度之立意及避免短期自由刑執行所肇致之弊端
    ，以期符合本件緩刑目的。
據上論斷，應依刑事訴訟法第369條第1項前段、第364條、第299
條第1項前段，公職人員選舉罷免法第99條第 1項、第5項前段、
第113條第 3項，刑法第11條前段、第28條、第59條、第37條第2
項、第74條第1項第1款、第2項第4款，判決如主文。
本案經檢察官王壬貴到庭執行職務。
中    華    民    國   100    年    5     月    24    日
                  刑事第七庭  審判長法  官  陳憲裕
                                    法  官  楊智勝
                                    法  官  游紅桃
以上正本證明與原本無異。
如不服本判決，應於收受送達後10日內向本院提出上訴書狀，其
未敘述上訴之理由者並得於提起上訴後10日內向本院補提理由書
（均須按他造當事人之人數附繕本）「切勿逕送上級法院」。
                                    書記官  戴伯勳
中    華    民    國   100    年    5     月    25    日
附錄：本案論罪科刑法條全文
公職人員選舉罷免法第99條：
對於有投票權之人，行求期約或交付賄賂或其他不正利益，而約
其不行使投票權或為一定之行使者，處 3 年以上 10 年以下有
期徒刑，得併科新臺幣1 百萬元以上 1 千萬元以下罰金。
預備犯前項之罪者，處 1 年以下有期徒刑。
預備或用以行求期約或交付之賄賂，不問屬於犯人與否，沒收之
。
犯第 1 項或第 2 項之罪，於犯罪後六個月內自首者，減輕或免
除其刑；因而查獲候選人為正犯或共犯者，免除其刑。
犯第 1 項或第 2 項之罪，在偵查中自白者，減輕其刑；因而查
獲候選人為正犯或共犯者，減輕或免除其刑。